臺灣高等法院民事判決　　　　　　　　　 95年度勞再字第5號
再審原告　甲○○
再審被告　乙○○
上列當事人間請求給付資遣費等事件，再審原告對於中華民國95
年5月24日本院94年度勞上易字第101號確定判決提起再審之訴，
本院於96年1月30日辯論終結，判決如下：
    主      文
再審之訴駁回。
再審訴訟費用由再審原告負擔。
    事實及理由
一按訴狀送達後，原告不得將原訴變更或追加他訴。但擴張或減
  縮應受判決事項之聲明者，不在此限。民事訴訟法第255條第1
  項但書第3款定有明文。查再審原告之起訴聲明為：再審被告
  應給付再審原告新台幣（下同）150萬9,593元，其中134萬5,8
  13元自民國93年10月29日起，16萬3,780元自95年1月11日前程
  序上訴理由暨調查證據聲請狀繕本送達翌日起，均至清償日止
  ，按年利率5%計算之利息（本院卷第2頁）；復於95年11月16
  日、95年11月27日就上開聲明之前，補正聲明：本院94年度勞
  上易字第101號確定判決（下稱原確定判決）不利於再審原告
  部分廢棄（本院卷第25、31頁）；迨於96年1月22日就上開請
  求金額部分，追補特休工資4萬6,667元及自起訴狀繕本送達翌
  日起算之法定利息（本院卷第142頁）；又於96年1月30日追補
  年終獎金9萬8,000元及自起訴狀繕本送達翌日起算之法定利息
  （本院卷第150頁），總計請求再審被告應給付165萬4,260元
  本息。核其嗣後聲明，僅係擴張應受判決事項之聲明，合於首
  揭規定，應予准許。
二再審原告起訴主張：伊自89年9月1日起受僱於再審被告經營之
  內湖長春診所，與訴外人李昭昌輪流擔任藥師工作，例假日並
  未休息。嗣李昭昌離職，伊自90年5月1日起改任該診所全天班
  藥師工作，時間自每日上午9時30分起至晚上9時止，長達11.5
  小時，已較法定工時逾3.5小時。因伊不同意再審被告減薪，
  竟被迫同意資遣，兩造並於92年2月17日書立同意書。惟再審
  被告始終未依勞動基準法第24條、第39條規定，給付伊每日超
  時工作及假日工作加倍工資134萬5,813元、90年2月至4月加班
  費16萬3,780元、特休假14天工資4萬6,667元及年終獎金9萬8,
  000元，合計165萬4,260元，爰訴請再審被告如數給付。詎原
  確定判決竟以伊未證明超時工作及例假日未休假未領加班費之
  事實，而為伊敗訴之判決。伊於前程序第二審言詞辯論終結後
  ，發現再審被告曾於90年7月5日開立「在職服務證明書」（下
  稱系爭在職證明書），此為原確定判決所漏未斟酌之證物，如
  經斟酌，伊可受較有利之判決。爰依民事訴訟法第496條第1項
  第13款規定，提起再審之訴，求為將原確定判決廢棄，再審被
  告應再給付165萬4,260元，其中134萬5,813元自93年10月29日
  起，16萬3,780元自95年1月11日前程序上訴理由暨調查證據聲
  請狀繕本送達翌日起，其餘14萬4,667元自起訴狀繕本送達翌
  日起，均至清償日止，按年利率5%計算之利息等語。
三再審被告則以：再審原告未經伊授權，即擅自填寫系爭在職證
  明書，伊診所名稱為內湖長春診所，惟該證明書竟蓋用「長春
  診所」之印文，況再審原告於89年9月1日起工作時間為下午1
  時30分起，該證明書卻載為自上午9時30分起，又伊診所門診
  時間自上午9時至中午12時、下午3時至6時、晚上7時至9時，
  週日休診，再審原告並無超時工作，該證明書無法證明再審原
  告一天實際工作時間，亦無法證明伊給付之薪資未包括加班費
  之事實，況其內容與前程序相關事證均不符，不應採信等語為
  辯。
四按當事人發現未經斟酌之證物或得使用該證物者，得以再審之
  訴對於確定終局判決聲明不服，但以如經斟酌可受較有利益之
  裁判者為限。同法第496條第1項第13款定有明文。所謂發見未
  經斟酌之證物，指在事實審言詞辯論終結前已經存在之證物，
  當事人不知有此，致未斟酌，現始知之者，或知有該證物之存
  在，而當時未能提出，致不得使用者而言。否則，即無所謂發
  見。其知有該證物得使用而不使用者，亦在不得據以提起再審
  之訴之列（最高法院29年上字第1005號判例、80年台上字第
  2648號判決要旨參照）。再審原告主張其嗣後發現系爭在職證
  明書，足證其超時工作之事實，如經斟酌，可受較有利之判決
  ，自有民事訴訟法第496條第1項第13款之再審事由等語，為再
  審被告所否認。經查：
  (一)再審原告並未證明系爭在職證明書在前程序事實審言詞辯論
    終結前已存在，且為其所不知，致未斟酌，現始知之，或知
    有該證物之存在，而當時未能提出，致不得使用之事實，已
    非無疑。
  (二)再審原告自認系爭在職證明書係其製作等語無誤（本院卷第
    43頁反面），因再審被告以再審原告無權製作該證明書等語
    為辯（本院卷第58頁反面），再審原告自應舉證證明其經再
    審被告授權製作該證明書之事實，倘再審原告無法舉證以實
    其說，自難認其為真正。
  (三)系爭在職證明書記載再審原告「到職日期為：民國八十九年
    九月一日」、「服務年資：服務期間共計滿○年十月」、「
    備註：全天班早上九點半至晚上九點」、「證明機構：內湖
    長春診所」、「負責人：乙○○」、「中華民國九十年七月
    五日」等字，並蓋有「乙○○」、「長春診所」印文（本院
    卷第7頁），縱令上開印文為真正（再審被告不確定上開印
    文為真正，本院卷第43頁反面），依民事訴訟法第358條第1
    項規定，亦僅在有反證前，推定該證明書為真正，惟其實質
    之證據力如何，仍待調查審認（最高法院89年度台上字第
    2827號判決參照）。
    1.再審原告於前程序主張其於89年9月1日任職於內湖長春診
      所，工作時間自下午1時30分至晚上9時30分，自90年5月1
      日起改為全天班等語，核與證人李昭昌於94年8月3日在前
      程序一審結證所述：其與再審原告同在內湖長春診所上班
      約8個月，薪資1小時1萬元，再審被告說每月12萬元給其
      與再審原告分配，其選上午上班4小時領4萬元，再審原告
      選下午上班8小時領8萬元等情相符（前程序一審卷第221
      頁），且有再審原告所不爭執之簽收薪水單據可稽（本院
　    卷第61、157頁），其上記載再審原告於89年10月1日領得
      7萬元，同月2日領得5,000元，89年11月1日、12月1日、
      90年1月1日各領得8萬元，足證再審原告自89年9月1日起
      至90年4月30日與李昭昌同事期間，其每日工作時間自下
      午1時30分起，至多工作8小時，惟系爭在職證明書竟記載
      再審原告自89年9月1日起之工作時間為全天班，自上午9
      時30分至晚上9時等字，顯與事實不符。
    2.依再審原告於95年4月4日在前程序第二審所提出遭撕毀門
      診時間欄之半頁病人飲食紀錄表（影本見本院卷第134頁
      ，原本置前程序第二審證物袋），該殘留部分核與再審被
      告於同日、94年8月18日在前程序第一審及95年12月25日
      在本院所提出之全頁病人飲食紀錄表（前程序第二審卷第
      135頁，第一審卷第257頁，本院卷第60頁）相符，堪認前
      揭全頁病人飲食紀錄表為真實，該紀錄表右上角既載有門
      診時間「AM:9:00~12:00、PM:15:00~18:00、夜間:19:00~
      21:00、星期日休診」等字，可見內湖長春診所門診時間
      合計僅為8小時，該診所之醫生、護士及藥師等人於休診
      時間使用午餐、晚餐或休息，衡情不可能只有再審原告個
      人自早上9時30分一直工作到晚上9時而不休息，是再審被
      告所辯再審原告工作間未逾8小時等語，應屬可採，系爭
      在職證明書備註欄記載再審原告工作時間為「全天班早上
　    九點半至晚上九點」等字，非但與內湖長春診所之門診時
      間不同，且無法證明再審原告每天工作時間11.5小時之事
      實。
    3.綜上，系爭在職證明書有關再審原告工作時間之記載，既
      有前揭薪水單、病人飲食紀錄表及證人李昭昌之證詞等反
      證足以推翻該證明書經推定為形式真正之效力，依前揭說
      明，該證明書即無實質證據力，自難採信。至再審原告聲
      請命再審被告提出印鑑，以鑑定系爭在職證明書上「長春
      診所」、「乙○○」之印文為真正一節，因本院已審酌該
      證明書上印文縱為真正，因有反證推翻其上記載再審原告
      工作時間之內容真正，認該證明書無實質證據力，已如前
      述，核無鑑定之必要，附此說明。
五從而，再審原告依民事訴訟法第496條第1項第13款規定，對原
  確定判決提起本件再審之訴，為無理由，應予駁回。又本件事
  證已臻明確，兩造其餘主張及陳述，經審酌後均不足以影響判
  決之結果，無逐一論述之必要，併此敘明。
六據上論結，本件再審之訴為無理由，依民事訴訟法第78條，判
  決如主文。
中　　華　　民　　國　　96　　年　　 2    月　　13  　日
                    勞工法庭
                        審判長法　官  沈方維
　　　　　　　　　　　        法　官　呂淑玲
　　　　　　　　　　　        法　官  張競文
正本係照原本作成。
如不服本判決，應於收受送達後20日內向本院提出上訴書狀，其
未表明上訴理由者，應於提出上訴後20日內向本院補提理由書狀
（均須按他造當事人之人數附繕本）上訴時應提出委任律師或具
有律師資格之人之委任狀；委任有律師資格者，另應附具律師資
格證書及釋明委任人與受任人有民事訴訟法第466條之1第1項但
書或第2項（詳附註）所定關係之釋明文書影本。
中　　華　　民　　國　　96　　年　　2 　　月　　13　　日
　　　　　　　　　　　　　　　書記官  章大富
附註：
民事訴訟法第466條之1（第1項、第2項）：
對於第二審判決上訴，上訴人應委任律師為訴訟代理人。但上訴
人或其他法定代理人具有律師資格者，不在此限。
上訴人之配偶、三親等內之血親、二親等內之姻親，或上訴人為
法人、中央或地方機關時，其所屬專任人員具有律師資格並經法
院認為適當者，亦得為第三審訴訟代理人。
